臺灣臺南地方法院民事判決　　　　　　 99年度簡上字第207號
上　訴　人　林佾璁
訴訟代理人　黃郁婷律師
視同上訴人　陳月
被　上訴人　台新國際商業銀行股份有限公司
法定代理人　蔡榮棟
訴訟代理人　黃志豪
　　　　　　胡祐彬
　　　　　　陳倩如
上列當事人間塗銷所有權移轉登記等事件，上訴人對於中華民國
99年10月22日本院臺南簡易庭98年度南簡字第1092號第一審判決
提起上訴，經本院於100年7月27日言詞辯論終結，判決如下：
    主  文
原判決廢棄。
被上訴人第一審之訴駁回。
第一、二審訴訟費用合計新臺幣伍仟捌佰元，由被上訴人負擔。
    事實及理由
壹、程序方面：
一、按訴訟標的對於共同訴訟之各人必須合一確定者，共同訴訟
    人中一人之行為有利益於共同訴訟人者，其效力及於全體；
    不利益者，對於全體不生效力，民事訴訟法第56條第1項第1
    款定有明文。查本件被上訴人依民法第244條第2項規定，訴
    請撤銷上訴人林佾璁與視同上訴人陳月間就坐落臺南市○○
    區○○段128-31地號土地及其上同段6177建號即門牌號碼臺
    南市安平區○○○街26巷8號建物所有權全部（下稱系爭房
    地）之買賣及移轉行為，並塗銷上訴人對系爭房地之所有權
    移轉登記事件，應以上訴人及視同上訴人為共同被告，且訴
    訟標的對於上訴人及視同上訴人必須合一確定，原審為被上
    訴人勝訴判決，上訴人不服提起上訴，核屬有利於共同訴訟
    人之行為，故其上訴效力應及於視同上訴人，合先敘明
二、本件視同上訴人無正當理由未於言詞辯論期日到場，核無民
    事訴訟法第386條各款所列情形，爰依被上訴人之聲請，由
    其一造辯論而為判決。
貳、實體方面：
一、被上訴人於原審主張：視同上訴人陳月於94年7月間向被上
    訴人申請卡號0000000000000000號之信用卡使用，其自96
    年10月3日起逾期未繳款，截至98年7月3日為止，共積欠消
    費帳款新臺幣（下同）210,691元，迄未清償。而視同上訴
    人於96年10月17日將所有系爭房地出售予上訴人，並於96年
    10月17日辦妥所有權移轉登記，視同上訴人資產因此減少，
    所得款項亦未清償被上訴人之債權，其等間買賣行為有害及
    被上訴人上開債權。又視同上訴人於負債期間曾求助親友，
    其於96年10月23日前設籍於上訴人之父戶籍內，代理上訴人
    交易系爭房地之上訴人之母林秀美亦陳稱知悉視同上訴人有
    積欠銀行卡債之情，是其等互為相識且知悉視同上訴人之負
    債狀況，應均明知其等間買賣行為有害被上訴人之債權等語
    ，依民法第244條第2項、第4項規定，訴請撤銷上訴人與視
    同上訴人間就系爭房地所為之買賣行為及移轉行為，並塗銷
    上訴人之所有權移轉登記。
二、上訴人於原審則以：上訴人與視同上訴人約定系爭房地之買
    賣總價金為6,200,000元，上訴人除給付簽約款500,000元及
    完稅款1, 150,000元外，尾款4,550, 000元原協議由上訴人
    辦理貸款支付，後因臺灣銀行放款條件嚴苛，上訴人無法順
    利辦理貸款，乃與視同上訴人協議由上訴人再給付446,409
    元，並承擔清償視同上訴人以系爭房地向臺灣銀行設定抵押
    權之剩餘貸款，充作其餘應付之買賣價金，上訴人即利用胞
    兄林詣超之臺灣銀行帳戶按月扣款繳納房貸迄今。是上訴人
    向視同上訴人間買受系爭房地，除支付上開款項外，並按月
    清償視同上訴人對於臺灣銀行之貸款債務，視同上訴人雖減
    少財產，但也同時減少具有優先權之債務，對於普通債權之
    被上訴人，自難謂為詐害行為。又被上訴人亦未證明上訴人
    明知有損害被上訴人債權情事，依據民法第244條第2項規定
    請求撤銷上訴人與視同上訴人間之買賣及所有權移轉行為，
    為無理由等語答辯，聲明請求判決駁回原告之訴。
三、原審為被上訴人勝訴判決，上訴人不服，提起上訴，除援用
    原審答辯及所提證據外，並補充下列上訴理由，請求將原判
    決廢棄，並駁回被上訴人第一審之訴：
  (一)參照最高法院42年台上字第323號及48年台上字第338號判例
    要旨，債權人依據民法第244條第2項規定，對於債務人所為
    之有償行為，如欲聲請法院予撤銷，必先證明自己之權利係
    因該項行為致受損害而後可，否則即無撤銷權行使之可言。
    查被上訴人所提出之債權計算書，為被上訴人自行印製，並
    非具有公信力而得以表彰被上訴人債權之證明文件，亦不得
    單以視同上訴人向被上訴人申辦信用卡，即得認定被上訴人
    對於視同上訴人確實具有債權存在。又被上訴人亦未證明上
    訴人明知買受系爭房地有害於被上訴人之債權，且未證明因
    視同上訴人與上訴人間之有償行為受有何等損害，原審判決
    未審酌上開事項，認定上訴人與視同上訴人間之有償行為害
    及被上訴人之債權，自有違誤。
  (二)次按民法第244條之撤銷訴權，依同法第245條規定，自債權
    人知有撤銷原因時起，1年間不行使而消滅。此項除斥期間
    有無經過，縱未經當事人主張或抗辯，法院亦應先為調查認
    定，以為判斷之依據，有最高法院85年台上字第1941號判例
    要旨可資參照。被上訴人對於本件除斥期間是否尚未經過，
    應負舉證之責，且被上訴人係商業銀行，有專職之催帳人員
    ，按一般經驗法則，被上訴人應於視同上訴人96年10月遲延
    清償當時，或最遲至債務轉為呆帳之翌月即97年6月，即應
    開始追查視同上訴人名下資產而知悉系爭房地所有權移轉之
    事，其提起本件訴訟，除斥期間應已經過。
  (三)再按債務人出賣其財產非必生減少資力之結果，苟出賣之財
    產已獲得相當之對價，用以清償具有優先受償權之債務，則
    一方面減少其財產，一方面減少其債務，其對於普通債權人
    ，即難謂為詐害行為，有最高法院51年台上字第302號判例
    要旨可參照。茲查：
  1.視同上訴人將系爭房地出售予上訴人時，其所負擔之債務，
    除被上訴人之普通債權外，尚有以系爭房地向臺灣銀行設定
    抵押權之借貸債務4,088,501元未清償，而部分債務自96 年
    11月14日起，即由上訴人借用胞兄林詣超帳戶存款按月轉帳
    扣款陸續清償迄今，有臺灣銀行臺南分行98年12月8日臺南
    營字第09800055531號函附卷可稽。
  2.又上訴人支付系爭房地之買賣價金明細如下：(1)96年10 月8
    日、96年10月12日、96年10月15日、96年10月16日匯款至視
    同上訴人土地銀行安平分行及第三信用合作社金華分行帳戶
    金額，共計1,650,000元（見本院第二審卷宗第75頁附表編
    號1至5）。(2)96年10月22日交付現金446,409元（同上附表
    編號6）。(3)上訴人自96年11月起至100年3月止，以林詣超
    臺灣銀行帳戶存款轉帳清償臺灣灣銀行對於視同上訴人之優
    先債權，共計1,390,312元（同上附表編號7至48）。(4)此外
    ，臺灣銀行對於系爭房地之優先債權，現仍由上訴人持續清
    償中。第一筆本金2,132,660元，年利率2.144％，尚須給付
    163期（即13年7個月）；第二筆本金849,416元，年利率2.
    08％，尚須給付163期（即13年7個月），合計尚須負擔清
    償3,843,147元。是以，上訴人因向視同上訴人買受系爭房
    地，總計應支付7,329,937元之對價，上訴人確實已支付相
    當對價。
  3.綜上所述，視同上訴人出售系爭房地確實已獲得相當之對價
    ，且用以清償具有優先受償權之債務，一方面雖減少其財產
    ，但另一方面也減少其債務，故對於普通債權人之被上訴人
    ，即難謂為詐害行為。至於視同上訴人如何處分其已取得之
    價金？是否將該價金用以償還其他債務？上訴人無權過問！
四、被上訴人除援用原審主張、證據及判決理由外，並補充如下
    ，請求駁回上訴：
  (一)視同上訴人自96年10月起信用卡帳款即開始逾期繳款，於96
    年10月尚積欠帳款152,546元，之後即繳款不正常，於系爭
    房地移轉時尚積欠延遲繳款違約金4,399元及循環信用利息
    2, 355元，自97年5月起轉為呆帳，計算至98年7月3日為止
    ，共積欠帳款210,691元（含消費帳款146,636元、利息50,
    858元、違約金13,197元），有被上訴人寄送視同上訴人之
    94 年9月至97年5月信用卡帳單可證。
  (二)又被上訴人係於98年4月3日調閱系爭房地異動索引資料，始
    知悉視同上訴人已於96年10月17日移轉系爭房地予上訴人，
    被上訴人於98年7月6日提起本訴，並無逾除斥期間。
  (三)上訴人雖另陳稱其就系爭房地買賣共給付7,329,937元之對
    價，然系爭房地移轉予上訴人後，原設定之抵押權義務人仍
    為視同上訴人，上訴人雖稱其需負擔該抵押權房貸，且均如
    期繳付，惟其並未變更設定義務人，此有悖於一般交易常規
    ，難認有承擔視同上訴人房貸之事實。且系爭房地之市值應
    有680萬至700萬，縱認上訴人有給付相當之對價，然並非一
    次給付，至今也僅支付3,486,790元，故上訴人買受系爭房
    地產，實係削弱被上訴人之擔保，與減少視同上訴人之債務
    ，顯不相當。視同上訴人之財產已不足清償一切債務，卻仍
    將系爭房地出賣予上訴人，此舉顯有違債權公平受償原則，
    對於被上訴人而言，應屬詐害行為。
四、兩造不爭執事項（見本院二審卷第100、120頁）：
  (一)視同上訴人於94年7月間向被上訴人申請卡號0000000000000
    000號之信用卡使用，尚積欠信用卡帳款本金146,636元。
  (二)視同上訴人於96年10月8日將系爭房地出售予上訴人，並於
    同年月17日辦妥所有權移轉登記。
  (三)上訴人買受系爭房地，業已向視同上訴人支付現金2,096,40
    9元，雙方並約定由上訴人林佾璁負擔清償視同上訴人以系
    爭房地向臺灣銀行設定抵押權之剩餘貸款債務，上訴人自96
    年11月起至100年3月止，已代為清償臺灣銀行優先債權共計
    1,390,312元，剩餘貸款本金及利息共計3,843,147元，仍由
    上訴人繼續清償中。
五、兩造爭執事項：
  (一)被上訴人之撤銷訴權是否已逾除斥期間？
  (二)視同上訴人與上訴人間就系爭房地所為買賣有償行為，是否
    有害及被上訴人債權？
六、本院之判斷：
  (一)按民法第245條所定債權人撤銷權得行使之1年除斥期間，應
    自債權人知有撤銷原因時起算，即在有償行為，債權人除知
    有害及債權之事實外，並須知債務人及受益人亦知其情事起
    算1年，其撤銷權始告消滅（最高法院85年度台上字第1601
    號裁判要旨參考）。查，上訴人主張被上訴人於96年10月視
    同上訴人逾期繳納信用卡債務時，或最遲至債務轉為呆帳之
    翌月即97年6月，即應開始追查視同上訴人名下資產而知悉
    系爭房地所有權移轉等情詞，抗辯被上訴人至98年7月始提
    起本件撤銷之訴，已逾1年除斥期間乙節，業經被上訴人否
    認，而被上訴人主張其於98年4月3日向地政機關申領系爭房
    地登記謄本及異動索引時，始知悉系爭房地所有權移轉之情
    ，已據其提出於98年4月3日網路申請列印之登記謄本及異動
    索引在卷可證（見原審「南簡調」卷第10-15頁），自堪信
    實。反觀上訴人對其上開抗辯所主張之事實，則未能提出確
    實反證，空言主張被上訴人於96年10月或最遲至97年6月即
    知悉系爭房地移轉等情詞，自無從憑採。被上訴人提起本件
    撤銷訴訟應未逾1年除斥期間，核先敘明。
  (二)次按依民法第244條第2項行使撤銷權，必須債權人於債務人
    之行為有害及其債權時，始得為之。此之所謂害及債權，乃
    指債務人之行為，致積極的減少財產，或消極的增加債務，
    因而使債權不能獲得清償之情形（最高法院81年度台上字第
    207號裁判要旨參考）。又債務人出賣其財產，非必生減少
    資力之結果，苟出賣之財產已獲得相當之對價，用以清償具
    有優先受償權之債務，則一方面減少其財產，一方面減少其
    債務，其對於普通債權人，即難謂為詐害行為，亦有最高法
    院51年台上字第302號裁判要旨可供參考。經查，視同上訴
    人於93年間以系爭房地向臺灣銀行申辦20年房屋購置貸款4,
    900,000元，並設定本金最高限額5,880,000元抵押權，於96
    年10月17日買賣移轉當時，視同上訴人尚積欠臺灣銀行上開
    抵押貸款總額4,088,501元等事實，除有上開登記謄本在卷
    可稽，並經臺灣銀行臺南分行98年12月8日臺南營字第09800
    055531號函復明確可證（見原審「南簡」卷第105-112頁）
    。又查，上訴人買受系爭房地，業已向視同上訴人支付現金
    2, 096,409元，雙方並約定由上訴人負擔清償視同上訴人對
    臺灣銀行上開抵押權剩餘貸款債務，而上訴人自96年11月起
    即以其兄林詣超之臺灣銀行帳戶按月轉帳扣款，截至100年3
    月為止已代為清償臺灣銀行優先債權共計1,390,312元，剩
    餘貸款本金及利息共計3,843,147元，仍由上訴人繼續清償
    中等事實，復為兩造所不爭執，並經臺灣銀行臺南分行上開
    函文記載視同上訴人上開抵押貸款，原由視同上訴人帳戶自
    動扣款轉償，自96年11月14日申請改用林詣超臺灣銀行帳戶
    授權自動轉繳，迄今未曾再變更等情可明。足資證明上訴人
    主張視同上訴人因出售系爭房地共獲得7,329,937元之對價
    ，且係用以清償具有優先受償權之債務，應為真實可採信。
    此外，再參核被上訴人亦自陳系爭房地於97年6月間市價約
    為680萬至700萬元，並提出預估單1紙在卷可參（本院二審
    卷第94頁），更可證明視同上訴人出售系爭房地所獲得之上
    開對價，並與交易當時市價洵屬相當，亦堪肯認。從而，視
    同上訴人出售系爭房地予上訴人，確實已獲得相當之對價，
    且係用以清償具有優先受償權之債務，視同上訴人一方面雖
    減少其財產，一方面亦減少其債務，對於普通債權人之被上
    訴人，尚難謂為詐害行為，被上訴人自不得行使民法第244
    條第2項撤銷權，已堪認定。
  (三)原審漏未審酌視同上訴人出售系爭房地予上訴人之對價，除
    上訴人所支付之2,096,409元外，尚包括由上訴人承擔清償
    視同上訴人積欠臺灣銀行抵押權債務，視同上訴人因而同時
    減少具有優先受償權之債務，對於被上訴人普通債權之受償
    不生影響等事實，而以代理交易之上訴人之母知悉視同上訴
    人有負債，且視同上訴人所得款項未用以清償被上訴人債權
    等情事，遽為上訴人及視同上訴人不利益之斷定，並基此為
    其等敗訴之判決，於法尚有未合，上訴論旨請求廢棄原判決
    ，並駁回被上訴人第一審之訴，自有理由，應予准許。
七、末核本件第一、二審訴訟費用各為2,320元及3,480元，共計
    5,800元，應由敗訴之被上訴人負擔，併確定之。
八、據上論結，本件上訴為有理由，依民事訴訟法第436條之1第
    3項、第450條、第463條、第385條第1項前段、第2項、第78
    條、第87條第1項，判決如主文。
中    華    民    國   100    年     8    月    17    日
                  民事第三庭    審判長法  官  杭起鶴
                                      法  官  伍逸康
                                      法  官  陳淑卿
以上正本證明與原本無異。
不得再上訴。
中    華    民    國   100    年     8    月    17    日
                                      書記官  吳幸芳